---
output:
  pdf_document: default
  html_document: default
---
# Geometrijska porazdelitev
## 1. Opis
Geometrijska porazdelitev $\mathcal{G}(p)$ opisuje porazdelitev diskretne 
slučajne spremenljivke $X$, ki predstavlja število slučajnih poskusov do (vključno) prve pojavitve izida A. Vsak poskus ima le dva možna izida: uspeh in neuspeh. Poskusi so 
neodvisni in se izvajajo, dokler se ne zgodi prvi uspeh. Verjetnost 
uspeha $p$ v vsakem poskusu je konstantna. 

## 2. Verjetnostna funkcija  
$$p(k)=P(X=k)=(1-p)^{k-1}p$$ in $$P(X \leq k)=1-(1-p)^k$$ za $$ k=1,2,...$$
Geometrijska poradzelitev je odvisna od le enega parametra: verjetnost uspeha $p$.

## 3. Pričakovana vrednost in disperzija
$$E(X)=\frac{1}{p}, \ \ D(X)=\frac{1-p}{p^2}.$$ 

## 4. Primer Geometrijske porazdelitve $\mathcal{G}(0.5)$
Naj slučajna spremenljivka $X$ predstavlja število poskusov, dokler se ne 
zgodi prvi uspeh, pri čemer je verjetnost uspeha enaka 0.5, 
$X\sim\mathcal{G}(0.5)$. Njena verjetnostna funkcija je enaka
$$p(k)=P(X=k)=(1-0.5)^{k-1}0.5=(0.5)^{k-1}0.5, k=1,2,...$$.

Pričakovana vrednost in disperzija sta enaki $E(X)=\frac{1}{0.5}=2$ in 
$D(X)=\frac{1-0.5}{0.5^2}= 2.$ Opazimo, da je disperzija enaka pričakovani verjetnosti.

Poiščimo redke vrednosti izbrane Geometrijske porazdelitve. Zanima nas, za katero 
$k$ je $P(X>k)\leq 0.001$. 
Potem je $P(X\leq k)\geq 0.999$, oziroma $F(k)\geq 0.999$, kjer je $F$ funkcija 
Geometrijske porazdelitve.

Za funkcijo Geometrijske porazdelitve uporabljamo R funkcijo 
\texttt{pgeom(k-1,0.5)}.
<!-- za geometrijsko porazdelitev je k-1 prvi parameter funkcije pgeom. -->

### Prvi način računanja redkih vrednosti (metoda poskusov)
Za različne $k$ izračunamo \texttt{pgeom(k-1,0.5)}, dokler ni zadovoljeno 
\texttt{pgeom(k-1,0.5)}$\geq 0.999$.
```{r}
k<-9
pgeom(k-1,0.5)

k<-10
pgeom(k-1,0.5)
```

### Drugi način računanja redkih vrednosti (metoda kvantilov)
Vrednost $k$ je $0.999$-kvantil Geometrijske porazdelitve, katerega dobimo z ukazom
```{r}
(k<-qgeom(0.999,0.5)+1)
```

<!-- +2 je dodano zaradi definicije Pascalove porazdelitve v R-ju, -->
<!-- ne velja za Poissonovo, za geometrijsko porazdelitev je +1 -->

Dobili smo, da se vrednosti večje od 10 pojavijo z zelo majhno verjetnostjo. 

### Graf verjetnostne funkcije
Narišimo graf verjetnostne funkcije Geometrijske porazdelitve. Na grafu z oranžno barvo označimo 
pričakovano vrednost, ki je mera središčnosti porazdelitve, in z zeleno barvo 
standardni odklon, ki je mera razpršenosti
(pobarvan je pas od $E(X)-\sqrt{D(X)}$ do $E(X)+\sqrt{D(X)}$). Za verjetnostno funkcijo 
Geometrijske porazdelitve uporabljamo R funkcijo \texttt{dgeom(k-1,0.5)}.
<!-- za geometrijsko porazdelitev je k-1 prvi parameter funkcije dgeom. -->

<!-- Osnovni graf -->
<!-- k<-2:30 -->
<!-- plot(k,dnbinom(k-2,2,0.3),type="h") -->


```{r,out.width="80%"}
k<-1:10
par(las=1,mar=c(4,4,1,1))
plot(k,dgeom(k-1,0.5),type="h",xlab="k",xlim=c(0,10),ylim=c(0,0.6),
     ylab="p(k)",col="blue",lwd=2,axes=F)
axis(1,pos=0,at=seq(0,10,by=1),tcl=-0.5)
axis(2,pos=0,at=seq(0,0.6,by=0.1),tcl=-0.3)
points(k,dgeom(k-1,0.5),pch=19)
EX<-1/0.5
abline(v=EX,col="orange",lty=2)
sigma<-sqrt(0.5)/0.5
segments(x0=EX-sigma,y0=0.6,x1=EX+sigma,y1=0.6,col="green",lty=3,lwd=2)
```

## 5. Primeri uporabe
\begin{enumerate}
\item[1.] Žan in Lara igrata poker, dokler Lara ne zmaga prvič. 
Predpostavimo, da so igre pokerja neodvisne in, da je verjetnost, da Lara zmaga v 
vsaki igri, enaka $0.4$. Število iger pokerja, dokler Lara ne zmaga prvič, ima 
Geometrijsko porazdelitev $G(0.4)$. Lahko se posploši na vse vrste iger,
katere se končajo, ko en od tekmovalcev ali timov zmaga prvič.
\item[2.] Ginekolog želi prepričati en par, ki pričakuje svojega prvega otroka,
za udeležbo v novem naravnem procesu rojstva dojenčka. 
Naj bo $p=0.15$ verjetnost, da se par želi udeležiti. Število parov, ki jih 
ginekolog sprašuje, dokler se ne udeleži en par, 
ima Geometrijsko porazdelitev $G(0.15)$.
\item[3.] Nek košarkar zadane prosti met z verjetnostjo $0.65$. Število poskusov, ki jih potrebuje, da prvič zadane prosti met, je porazdeljeno Geometrijsko, in sicer $G(0.65)$.
\item[4.] Telefonske linije v nekem podjetju so zasedene $35\%$ časa. Predpostavimo, da so naši klici na to službo neodvisni. Število klicev, dokler se nam nekdo ne javi ima Geometrijsko porazdelitev $G(0.75)$.
\item[5.] Pošten kovanec mečemo, dokler prvič ne pade cifra. Število metov kovanca je porazdeljeno Geometrijsko, in sicer $G(0.5)$.
\item[6.] Proizvajalec računalnikov razpošilja računalnike pakirane posamezno, vsak v svoji škatli. V povprečju je $1\%$ računalnikov nepravilno sestavljenih. Prejemnik v podjetju odpira eno škatlo za drugo in testira računalnik iz škatle. Število računalnikov, ki jih testira, preden najde defektnega je porazdeljeno Geometrijsko $G(0.01)$.
\item[7.] Ribič v ribniku lovi ribe. V ribniku je $20\%$ postrvi, vse ostalo pa so krapi in ščuke. Predpostavimo, da so ulovi med seboj neodvisni. Število ulovov, dokler ribič prvič ne ujame postrvi je porazdeljeno Geometrijsko $G(0.2)$.
\item[8.] Janez je pozabil geslo za svoj e-poštni račun, zato se odloči, da ga bo poskusil uganiti. Verjetnost, da pravilno ugane geslo je $0.15$. Predpostavimo, da so poskusi neodvisni. Število poskusov, dokler Janez svojega gesla ne ugane ima Geometrijsko porazdelitev $G(0.15)$.
\end{enumerate}

## 6. Graf porazdelitvene funkcije

Narišimo še graf porazdelitvene funkcije Geometrijske porazdelitve. Za porazdelitveno funkcijo 
Geometrijske porazdelitve uporabljamo R funkcijo \texttt{pgeom(k-1,0.5)}.

```{r,out.width="80%"}
k<-0:15
par(las=1,mar=c(4,4,1,1))
plot(k,pgeom(k-1,0.5),type="s",xlab="x",xlim=c(0,15),ylim=c(0,1.5),
     ylab="F(k)",col="blue",lwd=2,axes=F)
axis(1,pos=0,at=seq(0,15,by=1),tcl=-0.5)
axis(2,pos=0,at=seq(0,1.5,by=0.1),tcl=-0.3)
```


